【裁判字號】    98,訴,1228
【裁判日期】    981231
【裁判案由】    返還借款
【裁判全文】
臺灣臺南地方法院民事判決              98年度訴字第1228號
原      告  乙○○
訴訟代理人  李合法律師
            趙培皓律師
被      告  丁○○○○○○
            甲○○○○○○
            丙○○
上列三人共同
訴訟代理人  郁旭華律師
上列當事人間請求返還借款事件，經本院於民國98年12月23日言
詞辯論終結，判決如下：
    主  文
被告丁○○○○○○應給付原告乙○○新台幣474,655元，及自
98年10月17日起至清償日止，按週年利率百分之五計算之利息。
若被告劉建雄之財產不足清償債務時，被告丙○○應給付原告乙○○新台幣474,655元，及自98年10月17日至清償日止，按週年
利率百分之五計算之利息。
被告甲○○○○○○應給付原告乙○○新台幣370,000元，及自
98年10月17日起至清償日止，按週年利率百分之五計算之利息。
若被告王小鈴之財產不足清償債務時，被告丙○○應給付原告乙○○新台幣370,000元，及自98年10月17日起至清償日止，按週
年利率百分之五計算之利息。
本判決第一項於原告以新台幣158,000元為被告丁○○○○○○
供擔保後得假執行；但被告劉建雄以新台幣474,655元為原告預
供擔保，得免為假執行。
本判決第二項於原告以新台幣123,000元為被告甲○○○○○○
供擔保後得假執行；但被告王小鈴以新台幣370,000元為原告預
供擔保，得免為假執行。
訴訟費用由被告丁○○○○○○負擔新台幣5,180元；被告甲○○○○○○負擔新台幣3,970元。
    事  實 及 理  由
壹、程序部分：按訴狀送達後，原告不得將原訴變更或追加他訴
    ，但如有擴張或減縮應受判決事項之聲明者，不在此限，民
    事訴訟法第255條第1項第3款定有明文。本件原告起訴時，
    原聲明第一項：一、被告劉建雄應給付原告乙○○新台幣（
    下同）794,655元，及自起訴狀繕本送達翌日起至清償日止
    ，按週年利率百分之五計算之利息。若被告劉建雄之財產不
    足清償債務時，被告丙○○應給付原告乙○○794,655元，
    及自起訴狀繕本送達翌日起至清償日止，按週年利率百分之
    五計算之利息。嗣於民國 98 年 12 月 23 日言詞辯論時當
    庭撤回對被告劉建雄320,000元部分之請求，並變更第一項
    聲明為：被告劉建雄應給付原告乙○○474,655元，及自起
    訴狀繕本送達翌日起至清償日止，按週年利率百分之五計算
    之利息。若被告劉建雄之財產不足清償債務時，被告丙○○
    應給付原告乙○○474,655元，及自起訴狀繕本送達翌日起
    至清償日止，按週年利率百分之五計算之利息。故原告訴之
    變更核為減縮訴之聲明，參諸首揭規定，自為適法。
貳、實體部分：
一、原告乙○○原主張：被告丙○○即被告劉建雄之父、被告王
    小玲之公公積欠其借款1,820,000元未還，並於民國96年11
    月16日發函通知丙○○，乙○○將前開借款債權中之
    1,070,000元讓與原告之子即訴外人郭世宏【證物一】。並
    由訴外人郭世宏以前開借款債權就鈞院96年度執字第66109
    號案件，對被告丙○○提起債務人異議之訴，主張抵銷被告
    丙○○之執行債權，該案經鈞院96年度訴字第1679號判決【
    證物二】、台灣高等法院台南分院97年度上易字第112號判
    決【證物三】判決訴外人郭世宏敗訴確定。謹先說明該案判
    決主要理由如后：
  (一)訴外人郭世宏該案主張：被告丙○○向原告乙○○先後於：
    1.89年3月27日借款1,050,000元、2.89年5月10日借款
    450,000元、3.90年2月14日借款320,000元，合計共
    1,820,000元，…，上開借款債務迄未清償…。又原告乙○○已將其中1,070,000元之借款債權讓與予伊，伊除將上
    開債權讓與之事實通知予被告丙○○外，並同時行使抵銷權
    ，求為命撤銷台南地院96年度執字第66109號強制執行程序
    之判決【參證物三頁一至頁二第十行】。
  (二)惟就借款債權1,050,000元、450,000元之部分，前開二確定
    判決認定：被告丙○○實際僅於89年3月27日與被告劉建雄
    共同向原告乙○○借款949,310元，其中應由被告丙○○負
    擔之借款債務僅為474,655元。至於被告丙○○就：1.被告
    劉建雄於89年3月27日與其共同向原告乙○○借款，應由被
    告劉建雄分擔474,655元借款債務；及2.被告王小玲於89年
    5月10日向原告乙○○借款370,000元債務，固分別簽發本票
    同意負擔保履行之責者，均僅具債權擔保效力，…等事實【
    參證物三頁九第二一行至頁十第一行】。
  (三)依上，前開二確定判決認定『被上訴人（即丙○○）於89年
    3月27日與訴外人劉建雄共同向訴外人乙○○借款949,310元
    ，而由被上訴人負擔之借款債務僅為474,655元，上訴人主
    張自訴外人乙○○受讓借款債權者，依上閉說明，自僅在上
    開借款債權範圍內始生債權讓與效力。至於被上訴人就：1.
    訴外人劉建雄於89年3月27日共同向訴外人乙○○借款，應
    分擔之474,655元借款債務；及2.訴外人王小玲於89年5月10
    日向訴外人乙○○借款之370,000元債務，固分別簽發本票
    同意負擔保履行之責者，約僅具債權擔保效力，此等債權擔
    保之從權利，於債權讓與時，依民法第295條第1項規定，雖
    隨同移轉於受讓人，惟與所擔保債權之主權利既非相同，核
    與民法第334條規定，得互為抵銷之債權，係指二人互負之
    債務為主倩務而言者不同。上訴人主張其自訴外人乙○○受
    讓對於被上訴人之1,070,000萬元借款債權，而得主張以受
    讓之借款債權與被上訴人對於上訴人之損害賠償債權相抵銷
    者，於474,655元範圍內，固無不合；至就超過部分，即屬
    無據，而為無理由。』等【參證物三頁十第七行至第二九行
    】，而為訴外人郭世宏敗訴之判決。
二、又被告丙○○於鈞院96年度訴字第1679號判決之民事答辯狀
    中，亦自承其針對上開借款債務1,050,000、450,000 部分
    ，均係居於一般保證人地位擔保借款【參證物四頁二第十三
    行】，是故被告丙○○就上開經判決確定之各該債務分負保
    證責任。
三、按『借用人應於約定期限內，返還與借用物種類、品質、數
    量相同之物。』民法第478條前段定有明文。依前開判決認
    定之事實：
  (一)被告劉建雄屆期應返還積欠其於89年3月27日、其與丙○○
    共同向原告乙○○借款債務949,310元中之應分擔474,655元
    。
  (二)被告王小玲屆期應返還積欠其於89年5月10日向原告乙○○
    借款之370,000元債務“
四、末按：『保證人於債權人未就主債務人之財產強制執行而無
    效果前，對於債權人得拒絕清償。』、『有左列各款情形之
    一者，保證人不得主張前條之權利：…四、主債務人之財產
    不足清償其債務者。』民法第745條、第746條第四款定有明
    文。丙○○雖僅係一般保證人而非連帶保證人，惟若系爭債
    務之主債務人劉建雄、王小玲名下均無財產，顯屬已無資力
    清償借款，此時依上述民法第746條第4款規定，保證人不得
    主張先訴抗辯權，原告乙○○得直接向被告丙○○請求返還
    所擔保之債務，合計共1,164,655元。
五、綜上，原告爰依前引法文，請求被告劉建雄、王小玲二人分
    別給付前閉之金額，並於二人財產不足以清償時，由被告丙○○給付前開金額。惟原告於98年8月11日發函催告被告返
    還前開借款，被告丙○○於98年8月12日簽收前開函文後，
    竟又於次日向郵差退回該函文，表明拒收【證物五】。
六、對被告抗辯之陳述：
  一被告於民國98年11月5日民事答辯狀中引用鈞院95年度訴字
    第424號、96年度訴字第1679號書詞辮論筆錄以劉晉瑋（即
    劉建雄）、王苡庭（即王小鈴）夫妻二人於90年5月開始，
    提供原有製衣材料、設備等與乙○○開始經營瑞明製衣有限
    公司之合夥成衣事業，其復並以工抵償其對原告乙○○之債
    務共新台幣（下同）1,309,310元，主張被告劉晉瑋、王苡
    庭對原告乙○○所負債務與其對原告乙○○得請求之薪資債
    權為抵銷。惟查：
  (一)按「二人互負債務，而其給付種類相同，並均屆清償期者，
    各得以其債務，與他方之債務，互為抵銷。但依債之性質不
    能抵銷或依當事人之特約不得抵銷者，不在此限。」民法第
    334條第1項定有明文。
  (二)瑞明製衣之組織係屬有限公司型態依商工登記資料公示查詢
    系統之公司資料查詢，於90年8月6日登記設立、並於93年8
    月2日解散之瑞明製衣有限公司，其組織型態係屬公司法第
    98條以下規定之有限公司，亦即各股東以其出資額為限，對
    公司負責；有限公司本身有獨立法人格，其與第三人間權利
    義務關係，均以公司作為權利主體，法律關係則係存在於有
    限公司與該第三人間，與股東或實際負責人並無絕對關聯。
  (三)被告劉晉瑋、王苡庭薪資債權之相對人係瑞明製衣有限公司
    ，故不符主張抵銷之要件被告固主張劉晉瑋、王苡庭夫妻二
    人對乙○○所負債務已由二人以做工抵債之方式清償完畢，
    惟查，其所主張自90年6月至93年7月之「合夥」期間內，瑞
    明製衣之組織型態係自90年8月6日起核准設立為有限公司，
    亦即劉晉瑋、王苡庭夫妻所得主張之薪資債權相對人並非原
    告乙○○，而為其僱用人瑞明製衣有限公司。進而被告劉晉
    瑋、王苡庭以其對瑞明製衣有限公司之薪資債權與對原告乙○○之借款債務主張已於93年7月抵銷完畢，因主體不同，
    故非上開民法第334條第l項規定二人互負債務之情，於法顯
    屬不合。
  二又查，經被告聲請調查劉晉瑋、王苡庭自90年至93年間之綜
    合所得稅各類所得資料，顯見被告二人自91年至93年於瑞明
    製衣有限公司均曾領有薪資及股利分紅，並非如被告所稱，
    任職於瑞明製衣有限公司之期間內無償提供勞務而從未領得
    薪水及股利分紅。
  三為擔保本案借款之抵押權係於瑞明製衣有限公司清算後設定
    ，顯見被告即使在公司結束後，亦自承對原告所負債務並未
    因抵銷而消滅。
  (一)原告為催討借款，聲請假扣押被告劉晉瑋、王苡庭之財產，
    後經協議由被告丙○○提供不動產擔保本案借款，故於93年
    9月27日其以名下所有七筆土地及建物提供抵押，雖該抵押
    權登記經鈞院95年度訴字第424號、臺灣高等法院臺南分院
    96年度上字第32號判決確認登記權利人即訴外人郭世宏並非
    擔保債務之債權人而為塗銷，惟被告對乙○○負有借款債務
    亦已經鈞院96年度訴字第1679號判決、臺灣高等法院臺南分
    院97年度上易字第112號判決認定並為被告所不爭執，合先
    敘明。
  (二)按查，上開抵押權係於瑞明製衣有限公司93年8月2日解散登
    記後之93年9月27日始設立登記。故按常情，該抵押權設立
    登記時，瑞明製衣有限公司既已解散，先前仍存續時公司與
    第三人間債權債務關係應已經清算，被告劉晉瑋、王苡庭若
    確得主張以薪資債權抵銷其對原告之借款債務，當時即得就
    該抵償金額自抵押權所欲擔保金額中扣除再為設定。惟由該
    抵押權權利總金額1,820,000元觀之，被告劉晉瑋、王苡庭
    當時顯然未提出上開借款債務因抵銷消滅之主張。由此顯見
    即使於瑞明製衣有限公司解散後，被告仍認其對原告所負債
    務尚未消滅。
  四綜上所述，被告就劉晉瑋、王苡庭分別向原告借得之474,
    655元、370,000元已經由「做工抵債」之方式清償完畢之主
    張顯無理由。
七、並請求：
    (一)被告劉建雄應給付原告乙○○新台幣474,655元，及自起
      訴狀繕本送達翌日起至清償日止，按週年利率百分之五計
      算之利息。若被告劉建雄之財產不足清償債務時，被告丙○○應給付原告乙○○新台幣474,655元，及自起訴狀繕
      本送達翌日起至清償日止，按週年利率百分之五計算之利
      息。
    (二)被告王小鈴應給付原告乙○○新台幣370,000元，及自起
      訴狀繕本送達翌日起至清償日止，按週年利率百分之五計
      算之利息。若被告王小鈴之財產不足清償債務時，被告丙○○應給付原告乙○○新台幣370,000元，及自起訴狀繕
      本送達翌日起至清償日止，按週年利率百分之五計算之利
      息。
    (三)第一項、第二項聲明之部分，原告願供擔保請准宣告假執
      行。
    (四)訴訟費用由被告三人負擔。
、被告則以：
一、被告是否為上開二筆借款之借款人？
    查，上開1,050,000元、450,000元借款約係劉建雄、王小鈴
    夫妻二人為經營成衣生意資金需要而向乙○○借貸；。易言
    之，被告從未向乙○○借貸金錢，僅因劉建雄、王小鈴夫妻
    二人名下無不動產，而被告則有，乙○○始要求其夫妻二人
    將上開借款之本票、借據或收據拿給被告簽章，以供上開二
    筆借款之擔保而已，故上開二筆借款之金錢借貸關係乃存在
    於劉建雄夫妻二人與乙○○間，被告並非借款人，僅係一般
    保證人而已。
二、上開二筆借款之借款之借貸關係是否已消滅？
  (一)兩造間前案即請求塗銷抵押權登記等事件，其確定判決既判
    力之範圍主要係認定本件原告郭世宏並非上開三筆1,820,
    000元借款之抵押權人及債權人，而非認定上開三筆借款是
    否已清償或消滅。稽諸鈞院95年度訴字第424號民事判決略
    謂「至本院固認被告乙○○係系爭借款及系爭票款之債權人
    ，然此等債權是否存在，或因原告清償而部分或全部消滅，
    尚待被告乙○○另訴主張」等語甚明（詳上開判決第15頁第
    10-12行），先予敘明。
  (二)系爭105萬元、45萬元借款部分：
    查，劉建雄、王小鈴夫妻二人於89年間，因所經營之成衣行
    號瑞明企業社需用資金，分別於89年3月27日向乙○○借款
    1,050,000元、同年5月10日借款450,000元，兩筆合計
    1,500,000元。迄90年4月間，劉建雄夫妻二人因無力清償上
    述借款，乙○○遂提議由伊提供位於臺南縣仁德鄉○○村○○路83號廠房，由劉建雄夫妻提供原有之製衣機具設備，雙
    勞合夥經營成衣事業，並約定合夥帳目由乙○○掌管，劉建
    雄夫妻二人須在工廠工作，每人每月可領20,000元工資等情
    。於90年5月間，劉建雄夫妻2人即提供價值約720,000元之
    原有製衣材料、設備等與乙○○開始經營合夥成衣事業，有
    估價單2紙可證。合夥後第1個月，劉建雄夫妻每人各領得
    20,000元工資，惟迄第二個月開始，乙○○遂稱要劉建雄夫
    妻二人做工抵債，即將渠等二人每月共可領得40,000元工資
    ，用以分期抵償上開二筆1,500,000元借款云云，劉建雄夫
    妻二人為償還借款，只有無奈接受。易言之，劉建雄夫妻二
    人自90年6月份起，即未領得任何工資，而以每月40,000元
    工資抵償上開二筆1,500,000元借款·上情業據王小鈴於鈞
    院95年度訴字第424號塗銷抵押權登記等事件具結證稱：「
    （這些金錢往來）這是我與我先生劉建雄向乙○○借的。」
    、「當初因為我跟我先生成立端明企業社做成衣，因為要增
    廠，資金不夠，想要向銀行貸款，但是土地（按即被告之土
    地）已經有設定抵押給農會，所以我們希望能夠籌得一筆錢
    還給農會，另外再向銀行借更多的錢來買車台。我們透過朋
    友介紹認識乙○○，朋友說乙○○收取的費用很低，我們先
    向乙○○借1,050,000元來還給農會及二胎共1,050,000元，
    加上我們之前（按應係之後）曾經向乙○○借450,000元買
    車台，一其欠他1,500,000元，但這1,500,000元不是實拿，
    是有先扣掉利息的。我們希望用原來的土地轉向銀行貸款
    1,500,000元，由乙○○去辦理，他本來說可以，後來又說
    貸不出來，就跟我們說要合夥，並由乙○○提供他的土地，
    土地上有一間鐵皮屋廠房，說要與我們合夥投資，…，之後
    再由我們合夥後每個月可以領的錢用來慢慢償還之前的
    1,500,000元。我們有把原先的設備（車臺、貨車及一些製
    衣的輔助用具、電話、傳真等等）搬進去，乙○○並沒有付
    這些設備的錢，合夥後帳目都是乙○○在管，之後後面增建
    一百多坪的廠房，這些增建的廠房都是我們合夥一人一半出
    錢蓋的，當時公司年營業額有一千多萬元，本來乙○○要我
    們合作的時候說每月要給我們夫妻各20,000元薪資，但三年
    來我們只領過一次薪水。」等語足憑，有言詞辯論筆錄可稽
    。迄93年7月底，上述1,500,000借款已足被抵償完畢（自90
    年6月至93年7j月，共計38月，每月；40,000元，合計
    1,520,000元），乙○○旋即於l93年8月間擅自結束合夥事
    業，將劉建雄夫妻二人趕出成衣工廠，並將合夥財產變賣一
    空。準此，上述二筆1,500,000元借款業因劉建雄夫妻二人
    之清償而於93年7月底消滅。
三、被告對乙○○迄今是否仍負有上開1,820,000元債務？
    按主債務人所有之抗辯，保證人得主張之。民法第742條第l
    項定有明文，經查，上開1,820,000元債務既至遲於93年7月
    間，借款人劉建雄夫妻已清償等原因而全部消滅，保證人即
    被告自93年8月起，對乙○○即不負清償責任。準此，即便
    原告主張於96年間受讓乙○○上述借款債權之部分為真，惟
    按民法第299條第1項「債務人於受通知時，所得對抗讓與人
    之事由皆得以之對抗受讓人之規定」之規定，被告自得以上
    開1,820,000元借款債權均已消滅之事由，對抗原告。
四、退步言之，倘乙○○之上開1,820,000元債權未消滅且部分
    債權有效讓與原告，原告得否主張將其受讓之債權與對被告
    所負侵權行為債務相互抵銷？
    末按因故意侵權行為而負擔之債，其債務人不得主張抵銷。
    民法第339條定有明文。經查，兩造間塗銷抵押權登記等事
    件確定判決認乙○○代郭世宏於94年12月15日執台灣台南地
    方法院94年度拍字第865號拍賣抵押物裁定為執行名義，聲
    請對丙○○為強制執行，而丙○○於95年3月28日即起訴請
    求塗銷系爭抵押權（包括債務人異議之訴），而乙○○父子
    二人本應知悉郭世宏對丙○○並無債權存在，從而所取得之
    執行名義應屬無效，應在丙○○起訴後，向執行法院聲請暫
    緩執行，待法院判決認定後再續行執行，然乙○○父子二人
    捨此不為，終致丙○○所有之房地於95年9月22日因拍賣核
    發權利移轉證書予拍定人而喪失所有權，至於乙○○父子在
    行使抵押權時，雖形式上郭世宏為不動產之抵押權人，然由
    上述可知，渠二人主觀上已可得知其可能無權利強制執行，
    其等仍任由法院民事執行處進行拍賣程序，以致丙○○喪失
    不動產所有權，如此即難謂乙○○父子二人非利用法定程序
    ，造成侵害丙○○所有權之結果，自不得認定乙○○父子二
    人有阻卻侵害抵押物所有權之違法事由存在，亦即，只要乙○○父子二人聲請暫緩執行程序，並待法院判決確定兩造之
    私權關係後再為續行，即得避免侵害丙○○之所有權，乙○○父子二人竟未為之，仍執意拍賣，其二人之行為自應構成
    共同不法侵權行為，固非無見。惟明知並有意使其發生者，
    為故意；預見其發生而其發生並不違背其本意者，以故意論
    。經查，郭世宏於前事件言詞辯論時自承：伊並不認識丙○○，不清楚伊父親有無用伊名義借錢與丙○○或其家人，亦
    不清楚伊對丙○○的土地有設定抵押，伊父親有告訴伊借錢
    給人家時要用伊名義做債權人，伊不經手任何錢財，伊不知
    道錢是由何人拿出來，都是伊父親在處理等語；乙○○亦自
    承：伊沒有把伊的權利讓與給郭世宏，鈞院94年拍字第865
    號拍賣抵押物事件及鈞院94年執字第49367號拍賣抵押物強
    制執行事件伊均有參與等語在前案卷足稽，顯見丙○○從未
    向郭世宏借貸任何金錢，郭世宏亦未受讓其父親乙○○之債
    權，丙○○與郭世宏間根本無任何債權債務關係存在，遑論
    渠等間有設定抵押權之合意。詎郭世宏猶容任其父以其名義
    持鈞院94年度拍字第865號拍賣抵押物之執行名義對丙○○
    財產為強制執行，由執行法院將之拍賣並移轉他人，致丙○○受有喪失不動產所有權之損害，乙○○父子二人顯係故意
    加損害於丙○○，縱認其二人無直接故意，惟執意拍賣丙○○之不動產，且預見繼續拍賣，而終至拍定，亦不違背其二
    人之本意。甚者，乙○○父子二人於前開塗銷抵押權登記等
    事件一審判決後，一方面上訴致一審判決無法確定，且於上
    訴二審程序中，仍執意向執行法院請求分配拍賣價金，而領
    得833,153元，難謂其二人無間接之故意。準此，縱認乙○○之上開1,820,000債權未消滅且部分債權有效讓與原告，
    依民法第339條規定，原告亦不得主張將其受讓之債權與其
    對被告所負之故意侵權行為所生債務，相互抵銷。
五、劉建雄、王小鈴夫妻二人於89年間，因所經營之成衣行號瑞
    明企業社需用資金，始於89年3月27日由丙○○、劉建雄二
    人共同向乙○○借得939,310元，王小鈴另於89年5月10 日
    向乙○○借得370,000元，兩筆借款合計1,309,310元，業如
    前述。迄90年4月間，劉建雄、王小鈴夫妻二人因無力清償
    上述借款，乙○○遂提議由伊提供位於臺南縣仁德鄉○○村
    ○○路83號廠房，由劉建雄夫妻提供原有之製衣機具設備，
    雙方合夥經營成衣事業，並約定合夥帳目由乙○○掌管，劉
    建雄夫妻二人須在工廠工作，每人每月可領20,000元工資等
    情。於90年5月間，劉建雄夫妻二人即提供價值至少660,000
    元之原有製衣材料、設備等與乙○○開始經營合夥成衣事業
    。合夥後第1個月，劉建雄夫妻每人各領得20,000 元工資，
    惟迄第二個月開始，乙○○遂稱要劉建雄夫妻二人做工抵債
    ，即將渠等二人每月共可領得40,000元工資，用以分期抵償
    上開二筆借款云云，劉建雄夫妻二人為償還借款，只有無奈
    接受。易言之，劉建雄夫妻二人自90年6月份起，即未領得
    任何工資，而以每月40,000元工資抵償上開二筆借款。上情
    業據王小鈴於鈞院95年度訴字第424號塗銷抵押權登記等事
    件，以證人身分具結證稱：「（這些金錢往來）這是我與我
    先生劉建雄向乙○○借的。」、「當初因為我跟我先生成立
    瑞明企業社做成衣，因為要增廠，資金不夠，想要向銀行貸
    款，但是土地（按即被告之土地）已經有設定抵押給農會，
    所以我們希望能夠籌得一筆錢還給農會，另外再向銀行借更
    多的錢來買車台。我們透過朋友介紹認識乙○○，朋友說乙○○收取的費用很低，我們先向乙○○借1,050,000元來還
    給農會及二胎共1,050,000元，加上我們之前（按應係之後
    ）曾經向乙○○借450,000元買車台，一共欠他1,500,000元
    ，但這1,500,000元不是實拿，是有、先扣掉利息的。我們
    希望用原來的土地轉向銀行貸款1,500,000 元，由乙○○去
    辦理，他本來說可以，後來又說貸不出來，就跟我們說要合
    夥，並由乙○○提供他的土地，土地上有一間鐵皮屋廠房，
    說要與我們合夥投資，…，之後再由我們合夥後每個月可以
    領的錢用來慢慢償還之前的1,500,000元。我們有把原先的
    設備（車台、貨車及一些製衣的輔助用具、電話、傳真等等
    ）搬進去，乙○○並沒有付這些設備的錢，合夥後帳目都是
    乙○○在管，之後後面增建一百多坪的廠房，這些增建的廠
    房都是我們合夥一人一半出錢蓋的，當時公司年營業額有一
    千多萬元。本來乙○○要我們合作的時候說每月要給我們夫
    妻各20,000元薪資，但三年來我們只領過一次薪水。」等語
    足憑，有上開言詞辯論筆錄可稽。復經王小鈴於前案一審即
    鈞院96年度訴字第1679號債務人異議之訴事件，97年2月13
    日言詞辮論時，以證人身分具結證稱：「（1,050,000元，
    及450,000元部分有無清償？）沒有拿錢出來清償，但是已
    經做工的方式來抵債。」、「（與乙○○合夥）只有口頭說
    一個人一個月20,000元，如果有賺錢再分紅，各分一半。」
    、「（合夥從何時至何時？有無領過薪水？）從90年4月到
    93年7月，我跟我先生只各領過一次薪水各20,000元。」、
    「（沒有領薪水，沒有向乙○○爭執嗎？）有的，但乙○○
    向我及我先生表示工作就是抵1,050,000元及450,000元的借
    款。」、「（有無分紅過？）沒有。」、「（瑞明製衣有限
    公司有幾個股東？）我及我先生、乙○○、郭世文、郭世宏
    五人。」、「(除了妳跟妳先生在公司工作外，其他三人有
    無在公司工作？）沒有。郭世文是掛名的負責人，郭世宏起
    先在唸書，畢業後就當兵，乙○○只是管帳而已，沒有工作
    ，偶爾會到公司巡視。」等語，被告乙○○亦以證人身分證
    稱：「（我確實有跟他們合夥經營成衣廠。該廠本來是瑞明
    企業社，該企業社本來是劉建雄的，後來合夥後變更為公司
    的組織，名稱為瑞明製衣有限公司。」、「（劉建雄、王小
    鈴）他們是擔任管工的工作，也是老闆，因為他們二人都有
    投資…公司經營三年多，沒有一個月有賺錢」、「他們二人
    在公司並無薪水，我自己也沒有薪水，郭世文、郭世宏在我
    記憶中都沒有薪水」、「（合夥的部分，你及你兒子有無工
    作？）我偶爾有去工作，有需要工作的時候我才去，大部分
    都沒有工作，我兒子郭世文有在做工作，他做的是小工作，
    他長期在該公司工作，郭世宏讀書的時候白天讀書，晚上工
    作，當兵後就沒有去工作了，因為是自己的工作，所以他們
    沒有領薪水。」、「（在合夥期間，瑞明公司是否有申報王
    小鈴、劉建雄他們的薪資？）有申報。」等語，亦有上開言
    詞辯論筆錄可稽【詳被證2號】。參之上情，足見劉建雄、
    王小鈴夫妻二人在與乙○○合夥經營成衣期間有三年多，即
    自瑞明公司93年7月30日解散時，往前追溯推算，合夥期間
    應自90年4、5月左右起算，而在此合夥期間王小鈴、劉建雄
    夫妻二人幾乎未領得薪水及分紅等情，堪以認定。又，劉建
    雄、王小鈴夫妻二人係以全職、專業投入合夥工作，且伊等
    既有以至少價值660,000元之製衣材料、設備等為實物出資
    ，當無再以勞務為合夥出資之可能，而乙○○自承伊大部分
    都沒有去合夥工作，並證述郭世文、郭世宏亦非全職、全面
    投入合夥工作等情，相互勾稽，若謂劉建雄、王小鈴夫妻二
    人在長達三年多合夥期間，在未分得任何紅利情形下，猶願
    意【無償】提供勞務，顯與常情有悖！因之，劉建雄、王小
    鈴辯稱伊夫妻二人在合夥期間以做工應得之薪資抵償上開兩
    筆系爭借款等情，尚非無據。準此，迄93 年7月底合夥結束
    時，劉建雄、王小鈴夫妻二人應得之薪資1,520,000元（即
    自90年6月至93年7月，共計38月，每月40,000元，合計
    1,520,000元），應足供抵償上述二筆借款1,309,310元！嗣
    乙○○旋即擅自結束合夥事業，將劉建雄夫妻二人趕出成衣
    工廠，並將合夥財產變賣一空，分文未分與劉建雄夫妻二人
    。據上，上述二筆借款1,309,310元業因劉建雄、王小鈴夫
    妻二人以【做工抵債】之方式，於93年7 月底清償完畢。
六、並請求，
   (一)原告之訴及假執行之聲請均駁回
   (二)訴訟費用由原告負擔“
肆、爭執事項與不爭執事項：
  一不爭執事項
    (一)被告劉晉瑋（即劉建雄）於民國89年3月27日向原告借得
      新臺幣474,655元，並以被告丙○○為一般保證人。
    (二)被告王苡庭（即王小鈴）於89年5月10日向原告借得
       370,000元，並以被告丙○○為一般保證人。
  二爭執事項：
    (一)被告劉晉瑋（即劉建雄）、王苡庭（即王小鈴）分別向原
      告借得之474,655元、370,000元，是否已清償？
伍、本院得心證之理由：
一、原告乙○○主張；被告劉晉瑋（即劉建雄）於89年3月27日
    向原告借得474,655元，並以被告丙○○為一般保證人及被
    告王苡庭（即王小鈴）於89年5月10日向原告借得370,000元
    ，並以被告丙○○為一般保證人。被告均表示不爭執，自應
    信為真實。茲本件應審酌者為：被告抗辯劉晉瑋（即劉建雄
    ）、王苡庭（即王小鈴）夫妻二人於90年5月開始，提供原
    有製衣材料、設備等與乙○○開始經營瑞明製衣有限公司之
    合夥成衣事業，其復並以工抵償其對原告乙○○之債務共
    1,309,310元，主張被告劉晉瑋、王苡庭對原告乙○○所負
    債務與其對原告乙○○得請求之薪資債權為抵銷。惟查：
  (一)按「二人互負債務，而其給付種類相同，並均屆清償期者，
    各得以其債務，與他方之債務，互為抵銷。但依債之性質不
    能抵銷或依當事人之特約不得抵銷者，不在此限。」民法第
    334條第1項定有明文。
  (二)依商工登記資料公示查詢系統之公司資料（本院卷第122 頁
    ）查詢，於90年8月6日登記設立、並於93年8月2日解散之瑞
    明製衣有限公司，其組織型態係屬公司法第98條以下規定之
    有限公司，亦即各股東以其出資額為限，對公司負責；有限
    公司本身有獨立法人格，其與第三人間權利義務關係，均以
    公司作為權利主體，法律關係則係存在於有限公司與該第三
    人間，與股東或實際負責人並無絕對關聯。
  (三)被告劉晉瑋、王苡庭薪資債權之相對人係瑞明製衣有限公司
    ，自不符主張抵銷之要件，經查，被告固主張劉晉瑋、王苡
    庭夫妻二人對乙○○所負債務已由二人以做工抵債之方式清
    償完畢，惟其所主張自90年6月至93年7月之「合夥」期間內
    ，瑞明製衣之組織型態係自90年8月6日起核准設立為有限公
    司，亦即劉晉瑋、王苡庭夫妻所得主張之薪資債權相對人並
    非原告乙○○，而係其僱用人瑞明製衣有限公司。被告劉晉
    瑋、王苡庭以其對瑞明製衣有限公司之薪資債權與對原告乙○○之借款債務主張已於93年7月抵銷完畢，因主體不同，
    並非民法第334條第l項規定二人互負債務之情，於法顯屬不
    合。且查，被告劉晉瑋、王苡庭自90年至93年間之綜合所得
    稅各類所得資料（本院卷第102-113頁）顯見被告二人自91
    年至93年於瑞明製衣有限公司均曾領有薪資及股利分紅，並
    非如被告所稱，任職於瑞明製衣有限公司之期間內無償提供
    勞務而從未領得薪水及股利分紅，被告抗辯尚屬無據。
  (四)被告所負債務是否已因抵銷而消滅？
    原告主張為催討借款，聲請假扣押被告劉晉瑋、王苡庭之
      財產，後經協議由被告丙○○提供不動產擔保本案借款，
      故於93年9月27日其以名下所有七筆土地及建物提供抵押
      ，雖該抵押權登記經本院95年度訴字第424號、臺灣高等
      法院臺南分院96年度上字第32號判決確認登記權利人即訴
      外人郭世宏並非擔保債務之債權人而為塗銷，惟被告對乙○○負有借款債務亦已經本院96年度訴字第1679號判決、
      臺灣高等法院臺南分院97年度上易字第112號判決認定並
      為被告所不爭執等語，此有上開判決可依，且為被告所不
      爭執，尚非無據，應可採信。
    上開抵押權係於瑞明製衣有限公司93年8月2日解散登記後
      之93年9月27日始設立登記。故按常情，該抵押權設立登
      記時，瑞明製衣有限公司既已解散，先前仍存續時公司與
      第三人間債權債務關係應已經清算，被告劉晉瑋、王苡庭
      若確得主張以薪資債權抵銷其對原告之借款債務，當時即
      得就該抵償金額自抵押權所欲擔保金額中扣除再為設定。
      惟由該抵押權權利總金額1,820,000元觀之，被告劉晉瑋
      、王苡庭當時顯然未提出上開借款債務因抵銷消滅之主張
      。由此可見瑞明製衣有限公司解散後，被告仍認其對原告
      所負債務尚未消滅。
    基上所述，原告主張被告擔保本案借款之抵押權係於瑞明
      製衣有限公司清算後設定，顯見被告在公司93年8月2日解
      散登記後，亦自承對原告所負債務並未因抵銷而消滅，應
      屬有據。
  (五)綜上所述，被告就劉晉瑋、王苡庭分別向原告借得之474,
    655元、370,000元已經由「做工抵債」之方式清償完畢之抗
    辯顯無理由。
二、按『借用人應於約定期限內，返還與借用物種類、品質、數
    量相同之物。』民法第478條前段定有明文。又『保證人於
    債權人未就主債務人之財產強制執行而無效果前，對於債權
    人得拒絕清償。』、『有左列各款情形之一者，保證人不得
    主張前條之權利：…四、主債務人之財產不足清償其債務者
    。』民法第745條、第746條第4款定有明文。丙○○僅係一
    般保證人而非連帶保證人，從而，原告請求被告劉建雄應給
    付原告乙○○新台幣474,655元，及自起訴狀繕本送達翌日
    即98年10月17日起至清償日止，按週年利率百分之五計算之
    利息。若被告劉建雄之財產不足清償債務時，被告丙○○應
    給付原告乙○○新台幣474,655元，及自起訴狀繕本送達翌
    日起即98年10月17日至清償日止，按週年利率百分之五計算
    之利息。被告王小鈴應給付原告乙○○新台幣370,000元，
    及自起訴狀繕本送達翌日即98年10月17日起至清償日止，按
    週年利率百分之五計算之利息。若被告王小鈴之財產不足清
    償債務時，被告丙○○應給付原告乙○○新台幣370,000元
    ，及自起訴狀繕本送達翌日即98年10月17日起至清償日止，
    按週年利率百分之五計算之利息。為有理由，應予准許。
陸、兩造均陳明願供擔保聲請宣告假執行或免為假執行之宣告，
    經核於法並無不合，爰分別酌定相當擔保金額宣告之。
柒、按法院為終局判決時，應依職權為訴訟費用之裁判，民事訴
    訟法第87條第1項定有明文，參酌同法第91條第1項規定法院
    未於訴訟費用之裁判確定其費用額者，第一審受訴法院於該
    裁判有執行力後，應依聲請以裁定確定之立法意旨，本院應
    於本件判決時，一併確定兩造應負擔之訴訟費用額。查本件
    第一審裁判費即訴訟費用經分別核定為被告丁○○○○○○
    負擔5,180元，被告甲○○○○○○負擔3,970元，原告之訴
    為有理由，自應命由被告丁○○○○○○、甲○○○○○○
    分別負擔，爰併予確定如主文所示。
捌、本件為判決之基礎已臻明確，兩造其餘之攻擊或防禦方法及
    未經援用之證據，經本院斟酌後，認為均不足以影響本判決
    之結果，亦與本案爭點無涉，自無逐一詳予論駁之必要，併
    此敘明。
據上論結，本件原告之訴有理由，依民事訴訟法第87條第1項、
第78條、第389條第1項第5款、第392條第2項，判決如主文。
中    華    民    國    98    年    12    月    31    日
                  民事第二庭    法      官  侯明正
以上正本係照原本作成
如對本判決上訴，須於判決送達後20日內向本院提出上訴狀。
中    華    民    國    98    年    12    月    31    日
                                書  記  官  程欣怡


司法院資訊處製作；財團法人民間司法改革基金會備份。
